---
title: "Projekt zaliczeniowy"
author: "**Karolina Kominiak**"
date: "pierwszy semestr roku akademickiego 2022/2023"
output:
  html_document:
    css: "https://artemis.wszib.edu.pl/~kakomini/styl.css"
---
```{r, echo = FALSE}
# W większości przypadków, dla zachowania czystości prezentacji, zdecydowałam się nie umieszczać w niej kodu, a jedynie uzyskane wyniki. Sposób rozwiązania oczywiście znajduje się w tym pliku :)
```

```{r setup, include=FALSE}
knitr::opts_chunk$set(echo = FALSE)
```
```{r}
dane<-read.csv("https://artemis.wszib.edu.pl/~kakomini/processed.cleveland.data")
nazwy<-c("Wiek","Płeć","Rodzaj_bólu_klatki_piersiowej","Ciśnienie_krwi_podczas_spoczynku","Cholesterol_w_surowicy","Poziom_cukru_we_krwi_na_czczo","EKG_przy_spoczynku","Maksymalne_osiągnięte_tętno","Dławica_wywołana_ćwiczeniami","Ćwiczenie_przy_obniżeniu_odcinka_ST","Szczytowy_odcinek_ST_podczas_ćwiczenia","Liczba_głównych_naczyń_we_fluoroskopii","Talasemia","Pewność_diagnozy_choroby_serca")
colnames(dane)<-nazwy
```

## Wstęp
W swojej prezentacji postanowiłam rozważyć bazę danych dotyczącą chorób serca u pacjentów pewnego szpitala w Cleeveland na oddziale kardiologincznym w danym miesiącu. Pochodzi ona ze strony internetowej UCI Machine Learning Repository, a link do niej znajduje się [tutaj](https://archive.ics.uci.edu/ml/machine-learning-databases/heart-disease/). 

W swoich obliczeniach jako populację przyjmuję tych właśnie pacjentów.

W kolejnym slajdzie podaję informacje, które znajdziemy w bazie.

## Kolumny
- Wiek
- Płeć
- Rodzaj bólu klatki piersiowej
- Ciśnienie krwi podczas spoczynku
- Cholesterol w surowicy
- Poziom cukru we krwi na czczo
- EKG przy spoczynku
- Maksymalne osiągnięte tętno
- Dławica wywołana ćwiczeniami
- Ćwiczenie przy obniżeniu odcinka ST
- Szczytowy odcinek ST podczas ćwiczenia
- Liczba głównych naczyń we fluoroskopii
- Talasemia
- Pewność diagnozy choroby serca

## Opis danych

W mojej prezentacji skupię się na kolumnach "Cholesterol w surowicy" (podany w mg/dl), "Pewność diagnozy choroby serca" (podana w skali 0-4, gdzie 0 oznacza brak pewności występowania choroby, a 4 oznacza stuprocentową pewność), "Ciśnienie krwi  podczas spoczynku" podane w mmHg, oraz "Płeć" (oznaczona 0 - kobieta, 1 - mężczyzna) i "Wiek" w celu rozważenia występowania poszczególnych zjawisk pośród przedstawicieli różnych grup


## Wykres liniowy wieku pacjentów, u których zdiagnozowano pewną chorobę serca
Za pomocą wykresu liniowego możemy przedstawić wiek pacjentów, u których zdiagnozowano pewną chorobę serca (przyjmujemy, że jest to taka, dla której pewność jest większa od lub równa 3, zatem 3 lub 4).

```{r}
pewnadiagnoza <- dane[dane$Pewność_diagnozy_choroby_serca >= 3,]

plot(pewnadiagnoza$Wiek, type='l', main="Wykres wieku pacjentów z pewną diagnozą choroby serca", xlab = "Pacjent", ylab="Wiek", col='darkorange4')
```

Z wykresu możemy wyczytać, że zdecydowana większość tych pacjentów to osoby powyżej 50. roku życia

## Cholesterol

Cholesterol jest substancją z grupy lipidów. Tak zwany dobry cholesterol, HDL, między innymi buduje błony komórkowe, bierze udział w wytwarzaniu witaminy D i hormonów oraz wspomaga prawidłowe działanie mózgu. Jak powszechnie jednak wiadomo, istnieje również tzw. zły cholesterol, LDL, który mimo bycia niezbędnym do prawidłowego funkcjonowania komórek naszego organizmu, w nadmiernej ilości może przyczynić się do wielu chorób serca. W mojej prezentacji skupię się głównie na przeanalizowaniu danych dotyczących poziomu cholesterolu oraz jego związku z innymi czynnikami.


## Obliczenia do statystyk opisowych dla kolumny "Cholesterol w surowicy"

```{r}
echo=FALSE
cholesterol<-dane$Cholesterol_w_surowicy
```
Dla naszej wybranej kolumny obliczamy następujące wartości:

- Wartość minimalna: `r min(cholesterol)` mg/dl

- Wartość maksymalna: `r max(cholesterol)` mg/dl

- Wartość średnia: `r mean(cholesterol)` mg/dl

- Mediana: `r median(cholesterol)` mg/dl

- Podział na kwartyle: 
    - 25% - `r quantile(cholesterol, probs = 0.25)` mg/dl
    - 50% - `r quantile(cholesterol, probs = 0.5)` mg/dl 
    - 75% - `r quantile(cholesterol, probs = 0.75)` mg/dl
    - 100% - `r quantile(cholesterol, probs = 1)` mg/dl


## Dalsze obliczenia

- Rozstęp: `r max(cholesterol)-min(cholesterol)` mg/dl

- Wariancja: `r var(cholesterol)` mg/dl

- Odchylenie standardowe: `r sd(cholesterol)` mg/dl

- Odchylenie przeciętne od mediany: `r mad(cholesterol)` mg/dl


## Wnioski

Dowiadujemy się, że **średni poziom cholesterolu** u naszej populacji wynosi `r mean(cholesterol)` mg/dl, czyli plasuje się powyżej zdrowej normy. Na podwyższenie tego parametru wśród badanych pacjentów wskazuje także obliczona **mediana**, wynosząca `r median(cholesterol)` mg/dl. Co więcej, z **podziału na kwartyle** dowiadujemy się, że już na poziomie dolnego kwartyla wartość cholesterolu przewyższa normę, co oznacza, że nawet 25% badanych pacjentów nie cieszy się zdrowym poziomem cholesterolu we krwi. 

Aby zobaczyć, z jakim zakresem obserwacji mamy do czynienia, obliczyliśmy **rozstęp**, który wyniósł `r max(cholesterol)-min(cholesterol)` mg/dl, z czego dowiedzieliśmy się, że zakres jest bardzo duży. Biorąc to pod uwagę, możemy spodziewać się, że również **wariancja** naszych obserwacji będzie duża - i faktycznie, wynosi ona aż `r var(cholesterol)` mg/dl, co oznacza, że wartości w naszym zbiorze są bardzo zróżnicowane. **Odchylenie standardowe** informuje nas o tym, jak szeroko wartości poziomu cholesterolu u naszych pacjentów są "rozrzucone" wokół jej średniej. W naszym przypadku wynosi `r sd(cholesterol)` mg/dl, dowiadujemy się zatem, że badane wartości nie są skupione blisko średniej. Zbadaliśmy także **medianowe odchylenie bezwzględne**, dzięki któremu dowiedzieliśmy się, że wartości poziomu cholesterolu odchylają się znacznie także od mediany.


## Przedział ufności dla średniej
```{r}
chorypacjent <- dane[dane$Pewność_diagnozy_choroby_serca >= 3,]
probapac<-chorypacjent[sample(nrow(chorypacjent), 10),]
```
Badamy próbę losowo wybranych 10 pacjentów z populacji złożonej z 48 osób, u których wykryto pewną chorobę serca (poziom pewności 3 lub 4).

Średnia wieku pacjentów z próby wynosi `r mean(probapac$Wiek)`. Sprawdzimy, jak średnia wieku pacjentów z próby odnosi się do średniej wieku wszystkich pacjentów populacji.

Jako poziom istotności przyjmujemy alfa = 0.05 

```{r}
w <- c(probapac$Wiek)
n <- length(w)
m <- mean(w)
s <- sd(w)
alfa = 0.05; e <- qt(1-alfa/2,n-1)
E<-e*s/sqrt(n)
przedzial_od<-m+c(-E)
przedzial_do<-m+c(E)
```
Otrzymujemy przedział ufności dla średniej pomiędzy `r przedzial_od` do `r przedzial_do`, a więc zgodnie z definicją przedziału ufności możemy stwierdzić, że z założonym przez nas prawdopodobieństwem, średnia wieku populacji pacjentów wyniesie między `r przedzial_od` lat do `r przedzial_do` lat.


## Zdrowy poziom cholesterolu - minimalna liczebność próby

```{r}
cholpn = dane[dane$Cholesterol_w_surowicy >= 200,]
```
U zdrowego człowieka wartość cholesterolu w osoczu nie powinna przekraczać 200 mg/dl. Możemy zbadać związek podwyższonego cholesterolu z pozostałymi parametrami. 

Wyodrębniamy z naszej populacji grupę pacjentów, których poziom cholesterolu przekracza zdrową normę. Wynosi ona `r nrow(cholpn)`.

Chcemy zbadać średnie ciśnienie krwi podczas spoczynku u tych pacjentów. Zakładamy, że nie mamy możliwości przeprowadzenia naszych badań na wszystkich pacjentach, wobec tego musimy wybrać spośród nich próbę. 

Czy do naszych badań próba złożona ze 130 pacjentów będzie wystarczająca, jeśli chcemy utrzymać wartość przyjętego błedu na poziomie mniejszym niż 0.1, zakładając współczynnik alfa = 0.05?

```{r}
cisnienie <- dane$Ciśnienie_krwi_podczas_spoczynku
n <- nrow(cholpn)
k <- 130
f <- k/n
d <- 0.1
alfa <- 0.05
e <- qnorm(1-alfa/2)
nmin <- e^2*f*(1-f)/d^2
```
Z wykonanych obliczeń uzyskujemy wynik równy `r nmin`, który jest mniejszy od zakładanego 130, zatem możemy stwierdzić, że próba jest wystarczająca.


## Analiza wariancji
```{r}
dane2<-dane[,-c(3,4,6,7,8,9,10,11,12,13,14)]
Grupa<-''
dane2<-cbind(dane2, Grupa)

kob<-dane2[dane2$Płeć==0,]
mez<-dane2[dane2$Płeć==1,]

kobpon50<-kob[kob$Wiek<50,]
kobpow50<-kob[kob$Wiek>=50,]
mezpon50<-mez[mez$Wiek<50,]
mezpow50<-mez[mez$Wiek>=50,]

kob1chol<-kobpon50[kobpon50$Cholesterol_w_surowicy>=200,]
kob2chol<-kobpow50[kobpow50$Cholesterol_w_surowicy>=200,]
mez1chol<-mezpon50[mezpon50$Cholesterol_w_surowicy>=200,]
mez2chol<-mezpow50[mezpow50$Cholesterol_w_surowicy>=200,]

k1<-kob1chol[sample(nrow(kob1chol), 15),]
for (i in 1:nrow(k1)){
  k1$Grupa[i]<- "K1"
}
k2<-kob2chol[sample(nrow(kob2chol), 15),]
for (i in 1:nrow(k2)){
  k2$Grupa[i]<- "K2"
}
m1<-mez1chol[sample(nrow(mez1chol), 15),]
for (i in 1:nrow(m1)){
  m1$Grupa[i]<- "M1"
}
m2<-mez2chol[sample(nrow(mez2chol), 15),]
for (i in 1:nrow(m2)){
  m2$Grupa[i]<- "M2"
}

```

Rozpatrujemy 4 grupy złożone z losowo wybranych 15 pacjentów pod kątem podwyższonego poziomu cholesterolu: kobiety poniżej 50. roku życia (K1), kobiety w wieku 50 lat i powyżej (K2), mężczyźni poniżej 50. roku życia (M1) i mężczyźni w wieku 50 lat i powyżej (M2). W tym celu przeprowadzimy dwuczynnikową analizę wariancji, przyjmując jako czynnik A płeć pacjentów, a jako czynnik B ich grupę wiekową. Stawiamy następujące hipotezy:

- Hipoteza zerowa A: płeć pacjentów nie ma wpływu na poziom cholestrolu
- Hipoteza zerowa B: wiek pacjentów nie ma wpływu na poziom cholesterolu
- Dodatkowa hipoteza zerowa AB: płeć i wiek pacjentów nie mają wpływu na poziom cholesterolu


## Wykres do analizy wariancji
```{r}
roz<-rbind(k1,k2,m1,m2)

boxplot(roz$Cholesterol_w_surowicy~roz$Grupa, pch=19, main="Wykres do analizy wariancji", col = "burlywood", xlab = "Grupa", ylab = "Poziom cholesterolu w surowicy")
points(c(1,2,3,4), tapply(roz$Cholesterol_w_surowicy, roz$Grupa, mean), col="darkorange4", pch=19)

```



## Analiza wariancji #2

```{r}
cholesterolwsurowicy<-roz$Cholesterol_w_surowicy
plec<-roz$Płeć
wiekpacjenta<-roz$Wiek

wynik.aov <- aov(cholesterolwsurowicy~plec+wiekpacjenta + plec:wiekpacjenta, data = roz)

alfa=0.05; k= 4; n=dim(roz)[1]
wartkryt <- qf(1-alfa, k-1, n-k)

```
Chcemy sprawdzić słuszność postawionych wcześniej hipotez. W tym celu korzystamy najpierw z funkcji aov(). Przyjmujemy jako poziom istotności alfa = 0.05. Obliczamy również wartość krytyczną.

- Wartość obliczona: 
```{r, echo = TRUE}
summary(wynik.aov)
```
- Wartość krytyczna: `r qf(1-alfa, k-1, n-k)`

## Wnioski do analizy wariancji

**Wniosek 1 - czynnik A:**

- Ponieważ obliczona wartość F (6.260) jest większa od wartości krytycznej (2.769431), to hipotezę zerową A należy odrzucić.

- Ponieważ obliczona wartość p-value (0.0153) jest mniejsza od założonego alfa (0.05), to hipotezę zerową A należy odrzucić.

**Wniosek 2 - czynnik B:**

- Ponieważ obliczona wartość F (6.374) jest większa od wartości krytycznej (2.769431), to hipotezę zerową B należy odrzucić.

- Ponieważ obliczona wartość p-value (0.0144) jest mniejsza od założonego alfa (0.05), to hipotezę zerową B należy odrzucić.

**Wniosek 3 - czynniki A i B:**

- Ponieważ obliczona wartość F (4.380) jest większa od wartości krytycznej (2.769431), to hipotezę zerową AB należy odrzucić.

- Ponieważ obliczona wartość p-value (0.0409) jest mniejsza od założonego alfa (0.05), to hipotezę zerową AB należy odrzucić.

## Test parametryczny - średnia wieku osób z podwyższonym cholesterolem
Za pomocą testu parametrycznego możemy zbadać prawdziwość poniższej hipotezy:

- Hipoteza zerowa: średnie wieku mężczyzn z podwyższonym cholesterolem i kobiet z podwyższonym cholesterolem nie różnią się od siebie znacznie.
- Hipoteza alternatywna: średnie wieku mężczyzn z podwyższonym cholesterolem i kobiet z podwyższonym cholesterolem różnią się od siebie znacznie.

Zakładamy, że alfa = 0.05.

```{r}
kobzpodwchol <- dane[dane$Płeć ==0 & dane$Cholesterol_w_surowicy>= 200,]
n1<-nrow(kobzpodwchol)
mezzpodwchol <- dane[dane$Płeć ==1 & dane$Cholesterol_w_surowicy>= 200,]
n2<-nrow(mezzpodwchol)

mean(kobzpodwchol$Wiek)
mean(mezzpodwchol$Wiek)

alfa <-0.05

t.test(kobzpodwchol$Wiek,mezzpodwchol$Wiek)
```

Ponieważ p-value naszego testu wynosi 0.167, co jest wartością większą niż założone alfa (0.05), nie mamy podstaw do odrzucenia hipotezy zerowej.

## Cholesterol - test normalności

Możemy także zbadać normalność rozkładu wartości kolumny "Cholesterol w surowicy". W tym celu przeprowadzimy test Shapiro-Wilka, stawiając następujące hipotezy:

- Hipoteza zerowa: wartości poziomu cholesterolu we krwi są z rozkładu normalnego
- Hipoteza alternatywna: wartości poziomu cholesterolu we krwi nie są z rozkładu normalnego

```{r}
test <- c(dane$Cholesterol_w_surowicy)
alfa <- 0.05
shapiro.test(test)
```
Ponieważ obliczona wartość p-value wynosi 6.603e-09, czyli jest mniejsza od założonego alfa (0.05), hipotezę zerową o normalności rozkładu należy odrzucić.

Ilustrujemy nasze wyniki na histogramie.

## Histogram rozkładu wartości cholesterolu we krwi

```{r}
hist(test, col = "burlywood", prob = T)
lines(density(test), col="darkorange4")
```

Na histogramie widzimy dokładnie, że nie mamy do czynienia z wykresem Gaussa, co tym bardziej może utwierdzić nas w przekonaniu, że zmienne nie są z rozkładu normalnego.

## Podsumowanie
Dzięki przeprowadzonym doświadczeniom statystycznym:

- dowiedzieliśmy się, że większość pacjentów, u których zdiagnozowano pewną chorobę serca to osoby powyżej 50. roku życia

- przeprowadziliśmy statystyki opisowe dla poziomu cholesterolu w osoczu u naszej populacji

- sprawdziliśmy przedział ufności dla średniej wieku pacjentów o pewnej diagnozie choroby serca, który przy naszych założeniach wyniósł `r round(przedzial_od)` lat do `r round(przedzial_do)` lat

- sprawdziliśmy minimalną liczebność próby dla pacjentów z podwyższonym poziomem cholesterolu do zbadania ciśnienia krwi podczas spoczynku, która przy naszych założeniach wyniosła `r round(nmin)`

- przeprowadziliśmy dwuczynnikową analizę wariancji, z której dowiedzieliśmy się, że zarówno płeć jak i wiek pacjentów mają wpływ na podwyższenie poziomu cholesterolu we krwi

- przeprowadziliśmy test parametryczny, z którego dowiedzieliśmy się, że średnie wieku mężczyzn i kobiet z podwyższonym cholesterolem nie różnią się od siebie znacznie

- za pomocą testu normalności Shapiro-Wilka zbadaliśmy normalność rozkładu wartości poziomu cholesterolu i dowiedzieliśmy się, że nie są one z rozkładu normalnego oraz stworzyliśmy histogram obrazujący rzeczywisty ich rozkład


**Serdecznie dziękuję za uwagę!**